【裁判字號】    92,台上,5636
【裁判日期】    921009
【裁判案由】    違反公職人員選舉罷免法
【裁判全文】
最高法院刑事判決                              九十二年度台上字第五六三六號
    上  訴  人  甲○○
右上訴人因違反公職人員選舉罷免法案件，不服台灣高等法院台中分院中華民國九十
二年六月十一日第二審判決（九十二年度選上訴字第八八六號，起訴案號：台灣彰化
地方法院檢察署九十一年度偵續字第二七號），提起上訴，本院判決如左：
    主  文
原判決撤銷，發回台灣高等法院台中分院。
    理  由
本件原判決認定上訴人甲○○於民國九十年十二月十九日十八時五十分許彰化縣第十
四屆彰化縣鄉鎮市長選舉期間，在彰化縣溪州鄉○○路○段三二二號陳聰龍住處，意
圖使當時參選彰化縣溪州鄉鄉長之候選人陳樹籃不當選，竟向陳聰龍、陳許月鳳夫妻
陳稱：「陳樹籃沒有讀書不識字，他向另一候選人王福元收取新台幣（下同）六十萬
元，支付登記費十二萬元，尚剩四十八萬元，陳樹籃是選假的，支持他沒用，要支持
他人。」等不實言論，而傳播不實之事，足以生損害於陳樹籃等情。因而撤銷第一審
諭知上訴人無罪之判決，改判論處上訴人意圖使候選人不當選，以言詞傳播不實之事
，足以生損害於他人罪刑，固非無見。
惟查：(一)、第二審法院於審判期日命上訴人陳述上訴要旨後，應就被訴犯罪事實逐一
訊問被告，給予辯明犯罪嫌疑之機會，並使其陳述有利事實之證明方法，以便於調查
證據程序中併予調查，俾能發現真實，此觀原審審判時（即修正前）刑事訴訟法第三
百六十四條準用同法第二百八十七條及第九十六條之規定甚明；而所謂被訴事實，自
包含依刑事訴訟法第二百六十七條規定起訴效力所擴張之犯罪事實，如僅就起訴書所
載之犯罪事實訊問被告及調查、辯論終結後，擅自擴及起訴書所記載以外之犯罪事實
而為判決，無異剝奪被告辯明罪嫌之權利，其所踐行之程序即難謂無違法。原審法院
於審判期日命上訴人陳述上訴要旨後，僅就上訴人意圖使陳樹籃不當選，向陳聰龍、
陳許月鳳夫妻陳稱：「陳樹籃向另一候選人王福元收取六十萬元，支付登記費十二萬
元，尚賺四十八萬元，陳樹籃是選假的，支持他沒用，要支持林連堂。」，而傳播該
不實之事，足以生損害於陳樹籃之起訴書所載之犯罪事實訊問上訴人而為調查、辯論
，對於起訴書所未記載之「陳樹籃沒有讀書不識字」一節，並未於審判程序中對上訴
人為訊問調查，卻於判決時擅自擴及該犯罪事實，而判處上訴人罪刑，其所踐行之訴
訟程序，尚有未合。(二)、告訴人陳樹籃告訴意旨及檢察官公訴意旨均未提及上訴人有
傳播「陳樹籃沒有讀書不識字」之不實事項，而檢察官偵查時上訴人係供稱伊只說陳
樹籃只有小學學歷云云；證人陳許月鳳亦證稱上訴人說陳樹籃只有國小畢業等語（九
十一年度選他字第二五一號偵查卷第十四頁背面、第十六頁背面）。依卷內資料上訴
人究竟有無傳播「陳樹籃沒有讀書不識字」之不實事項，尚未明瞭，原審未詳加調查
釐清，論述明白，即認上訴人亦有傳播此部分不實之事之犯行，而論處上訴人罪刑，
亦嫌速斷，並有理由不備之可議。上訴意旨指摘原判決不當，尚非全無理由，應認有
撤銷發回更審之原因。
據上論結，應依刑事訴訟法第三百九十七條、第四百零一條，判決如主文。
中      華      民      國    九十二    年      十      月      九      日
                              最高法院刑事第三庭
                                  審判長法官  董  明  霈
                                        法官  林  茂  雄
                                        法官  王  居  財
                                        法官  張  祺  祥
                                        法官  李  伯  道
      右正本證明與原本無異
                                              書  記  官
中      華      民      國    九十二    年      十      月     二十     日


司法院資訊處製作；財團法人民間司法改革基金會備份。
